ACORDAO-COMPLETO-2535443

ACÓRDÃO 2798/2022 ATA 17/2022 - SEGUNDA CÂMARA

VISTOS, relatados e discutidos estes autos de pedido de reexame interposto pela Câmara dos Deputados em face do Acórdão 14866/2021-TCU-Segunda Câmara, Relator Ministro-Substituto Marcos Bemquerer Costa, que considerou ilegal e negou registro à aposentadoria da Sra. Raquel de Oliveira Silva, em razão da indevida incorporação da parcela de "quintos" com base em funções comissionadas exercidas após o advento da Medida Provisória 2.225/2001,
ACORDAM os Ministros do Tribunal de Contas da União, reunidos em Sessão da Segunda Câmara, ante as razões expostas pelo Relator, em: 
9.1. com fundamento no art. 48 da Lei nº 8.443/1992 e nos arts. 285, caput, e 286, parágrafo único do RI/TCU, conhecer do recurso de pedido de reexame para, no mérito, dar-lhe provimento parcial;
9.2. dar ciência à Câmara dos Deputados que, em relação à aposentadoria da Sra. Raquel de Oliveira Silva (XXX.535.181-XX) , é-lhe assegurado, nos termos do art. 5º da Lei 9.624/1998, o cômputo do tempo residual de exercício de funções comissionadas existente em 10/11/1997, não empregado para a concessão de quintos, para incorporação de parcela de décimo - e não de quintos -, com termo final, a qualquer tempo, na data em que o servidor completar o interstício de doze meses;
9.3. dar conhecimento deste acórdão, encaminhando a respectiva cópia, à Câmara dos Deputados e à Sra. Raquel de Oliveira Silva (XXX.535.181-XX) , informando que a presente deliberação, acompanhada do Relatório e do Voto que a fundamenta, está disponível para a consulta no endereço virtual https://www.tcu.gov.br/acordaos.

Pedido de reexame interposto por Câmara dos Deputados, contra o Acórdão 14.866/2021TCU2ª Câmara, Relator Ministro-Substituto Marcos Bemquerer Costa.

Segunda Câmara

Câmara dos Deputados (00.530.352/0001-59).

3. Interessados/Responsáveis/Recorrentes:
3.1. Recorrente: Câmara dos Deputados (00.530.352/0001-59).
3.2. Interessados: Raquel de Oliveira Silva (XXX.535.181-XX); Secretaria de Controle Interno/câmara dos Deputados.

13.1. Ministros presentes: Bruno Dantas (Presidente), Augusto Nardes, Aroldo Cedraz e Antonio Anastasia (Relator).
13.2. Ministro-Substituto presente: André Luís de Carvalho.

ANTONIO ANASTASIA

Tratam estes autos de pedido de reexame interposto pela Câmara dos Deputados, em face do Acórdão 14866/2021-TCU-Segunda Câmara, Relator Ministro-Substituto Marcos Bemquerer Costa (peça 8) , que considerou ilegal e negou registro à aposentadoria da Sra. Raquel de Oliveira Silva.
2.	Transcrevo a seguir, com ajustes de forma, a instrução produzida pela Secretaria de Recursos à peça 25, cuja proposta obteve anuência do dirigente da Subnidade (peça 26) , e parecer concordante do Ministério Público junto ao TCU, na pessoa do Procurador Rodrigo Medeiros de Lima (peça 27) :
"INTRODUÇÃO 
1.	Trata-se de pedido de reexame (peça 11) , interposto pela Câmara dos Deputados, contra o Acórdão 14866/2021-TCU-Segunda Câmara, Relator Ministro-Substituto Marcos Bemquerer Costa (peça 8) . 
1.1.	A deliberação recorrida apresenta o seguinte teor: 
ACORDAM os Ministros do Tribunal de Contas da União, com fundamento nos artigos 1º, inciso V, e 39, inciso II, da Lei 8.443/1992, c/c os artigos 17, inciso III, 143, inciso II, 260 e 262 do Regimento Interno/TCU, em considerar ilegal a concessão de aposentadoria da Sra. Raquel de Oliveira Silva e negar registro ao correspondente ato, dispensar o ressarcimento das quantias indevidamente recebidas de boa-fé pela interessada, consoante o disposto no Enunciado 106 da Súmula da Jurisprudência do TCU, e expedir as determinações contidas no subitem 1.7 abaixo. 
1. Processo TC-Processo 023.708/2021-2 (APOSENTADORIA)  
1.1. Interessada: Raquel de Oliveira Silva (XXX.535.181-XX) . 
1.2. Órgão: Câmara dos Deputados. 
1.3. Relator: Ministro-Substituto Marcos Bemquerer Costa 
1.4. Representante do Ministério Público: Procurador Marinus Eduardo De Vries Marsico. 
1.5. Unidade Técnica: Secretaria de Fiscalização de Integridade de Atos e Pagamentos de Pessoal e de Benefícios Sociais (Sefip) . 
1.6. Representação legal: não há. 
1.7. Determinações:  
1.7.1. determinar à Câmara dos Deputados que, no prazo de 15 (quinze) dias a contar da notificação deste Acórdão, adote as seguintes providências: 
1.7.1.1.	abstenha-se de realizar pagamentos decorrentes do ato de aposentadoria ora impugnado, sujeitando-se a autoridade administrativa omissa à responsabilidade solidária, nos termos do art. 262, caput, do Regimento Interno/TCU; 
1.7.1.2.	dê ciência do inteiro teor desta Deliberação à interessada, alertando-a de que o efeito suspensivo proveniente da interposição de possíveis recursos perante o TCU não a exime da devolução dos valores percebidos indevidamente após a respectiva notificação, caso os recursos não sejam providos, e encaminhando a este Tribunal, no prazo de 30 (trinta) dias, comprovante da referida ciência; e 
1.7.1.3.	emita novo ato de concessão de aposentadoria em favor da Sra. Raquel de Oliveira Silva e promova seu cadastro no sistema e-Pessoal, livre da irregularidade verificada neste processo, sendo submetido a este Tribunal, nos termos da IN/TCU 78/2018 (grifos acrescidos) . 
HISTÓRICO 
2. 	Como histórico, é esclarecedor o seguinte excerto de voto do relator a quo: 
VISTOS e relacionados estes autos de ato de concessão de aposentadoria da Sra. Raquel de Oliveira Silva, emitido pela Câmara dos Deputados e submetido a este Tribunal para fins de registro; 
Considerando que a análise empreendida pela Secretaria de Fiscalização de Integridade de Atos e Pagamentos de Pessoal e de Benefícios Sociais - Sefip detectou a inclusão irregular nos proventos de parcelas decorrentes da incorporação de "quintos/décimos" de funções comissionadas exercidas após 4/9/2001, data de publicação da Medida Provisória 2.225/2001; 
Considerando que a questão da incorporação de "quintos/décimos" é tema de jurisprudência pacificada desta Corte de Contas, especialmente a partir do julgamento pelo Supremo Tribunal Federal, em repercussão geral, do Recurso Extraordinário - RE 638.115/CE; 
Considerando que a parcela ora impugnada não encontra amparo legal que legitime a continuidade de seu pagamento tampouco se enquadra na referida modulação dos efeitos do RE 638.115/CE;  
ADMISSIBILIDADE 
3. O Sar/Serur (peça 12) , opinou pelo conhecimento do recurso, nos termos do artigo 48 da Lei 8.443/1992, c/c os artigos 285 e 286, parágrafo único, do RI/TCU, propondo a suspensão dos efeitos dos subitens 1.7.1 e 1.7.1.3 do Acórdão 14866/2021-TCU-Segunda Câmara. O Excelentíssimo Senhor Ministro Raimundo Carreiro, mediante despacho de peça 20, concordou com o Sar/Serur.  
MÉRITO 
4. Constitui objeto do presente recurso definir se é assegurado, nos termos do art. 5º da Lei 9.624/1998, o cômputo do tempo residual de exercício de funções comissionadas existente em 10/11/1997, não empregado para a concessão de quintos, para incorporação de parcela de quintos, com termo final, a qualquer tempo, na data em que o servidor completar o interstício de doze meses. 
5.	Do tempo residual 
5.1. A recorrente aduz que o tempo residual de ocupação de funções de confiança e/ou cargos comissionados pode ser utilizado para a incorporação de quintos, com base nos seguintes argumentos: 
5.2. No caso da aposentada Raquel de Oliveira Silva, foram consideradas as seguintes funções comissionadas para a concessão da vantagem quintos/décimos: 
5.3. Verifica-se, portanto, que foi utilizado o tempo residual de exercício de funções comissionadas existente em 10/11/1997 para a concessão de uma parcela de 2/10 da Vantagem Pessoal da aposentada Raquel de Oliveira Silva (de 5/8/1996 a 18/8/2002) . Contudo, com fundamento no art. 5º da Lei n. 9.624/1998, bem como no entendimento dessa Corte, a interessada faz jus à incorporação de 1/10 de FC-04 com base na utilização de período residual. 
Análise: 
5.4. Colhe-se da jurisprudência selecionada do TCU, com arrimo no Acórdão 9746/2021-TCU-Segunda Câmara, o seguinte enunciado:  
É assegurado, nos termos do art. 5º da Lei 9.624/1998, o cômputo do tempo residual de exercício de funções comissionadas existente em 10/11/1997, não empregado para a concessão de quintos, para incorporação de parcela de décimo, com termo final, a qualquer tempo, na data em que o servidor completar o interstício de doze meses, de acordo com a sistemática definida na redação original do art. 3º da Lei 8.911/1994 (grifos acrescidos) . 
5.5.  Essa matéria foi didaticamente tratada pelo Ministro Walton Alencar Rodrigues (Acórdão 4970/2012-TCU-Primeira Câmara) , nos seguintes termos: 
No voto condutor da Decisão 925/1999-TCU-Plenário, assim manifestei-me: 
O art. 5º, por sua vez, admite o cômputo do tempo residual de exercício de funções comissionadas não empregado, até 10/11/1997, na incorporação de frações, para a concessão da próxima parcela de décimo, até que cada servidor complete o interstício de doze meses. 
 (...) 
Entendo que a redação do art. 5º, ao usar a expressão "próxima parcela", refere-se ao termo antecedente "décimos", in verbis: 'Fica resguardado o direito à percepção dos décimos já incorporados, bem como o cômputo do tempo de serviço residual para a concessão da próxima parcela...'. Próxima parcela de décimos, segundo a redação do legislador. 
Ao Congresso Nacional cabe disciplinar as relações jurídicas decorrentes de normas constantes de medidas provisórias não convertidas em lei, a teor do parágrafo único do art. 62 da CF. Nesse diapasão, não obstante as normas que cuidaram de décimos não tenham sido convertidas em lei, entendo que quis o legislador ordinário contemplar, com a possibilidade de incorporação de um décimo, os servidores com tempo residual até 10/11/1997, não abrangidos pela concessão de quinto, prevista no art. 3º da Lei 9.624/1998. 
Além de lógica, essa interpretação se me apresenta como mais justa, porquanto confere aos servidores com tempo residual maior a vantagem quinto e aos com tempo residual menor a vantagem décimo. De fato, aqueles que completaram o interstício até 8/4/1998 contavam com tempo residual, em 10/11/1997, de no mínimo 216 dias, equivalente a sete meses e seis dias de exercício de função comissionada. Estes e os que contavam com tempo residual ainda maior, se completaram o interstício até 8/4/1998, fazem jus à incorporação de um quinto, os demais têm direito à incorporação de um décimo, a partir da data em que completaram, ou vierem a completar, o interstício de 12 meses. 
Exemplificando, um servidor que, em 10/11/1997, tivesse completado quatro quintos, com saldo residual de quatro meses, teria, em 8/4/1998, algo em torno de 9 meses de exercício de função e, portanto, não completaria os cinco quintos, porque não teria perfeito o prazo de doze meses de exercício de função. Seria hipótese de aplicação do art. 5º da Lei 9.624/1998, o servidor ganharia mais um décimo e não um quinto, quando completasse o interstício de doze meses. 
Agora, se o mesmo servidor tivesse, em 10/11/1997, quatro quintos e saldo residual de, no mínimo, 7 meses e seis dias, ele teria direito à percepção do último quinto, desde que, até 8/4/1998, tivesse completado os doze meses de exercício da função. O raciocínio é exatamente este para todos os casos. 
5.6. Nesse sentir, entende-se que o cômputo do tempo residual de exercício de funções comissionadas existente em 10/11/1997, não empregado para a concessão de quintos, pode ser utilizado para incorporação de parcela de décimo, e não de quintos, como adotado no órgão de origem, ao elaborar o ato de peça 3. 
5.7. Posta assim a questão, opina-se no sentido de que os argumentos da recorrente devem ser rejeitados. 
CONCLUSÃO 
6.	Da análise anterior, conclui-se que é assegurado, nos termos do art. 5º da Lei 9.624/1998, o cômputo do tempo residual de exercício de funções comissionadas existente em 10/11/1997, não empregado para a concessão de quintos, para incorporação de parcela de décimo - e não de quintos -, com termo final, a qualquer tempo, na data em que o servidor completar o interstício de doze meses. 
6.1. 	Destarte, opina-se pela negativa de provimento do presente recurso. 
PROPOSTA DE ENCAMINHAMENTO 
7. Ante o exposto, submetem-se os autos à consideração superior, propondo-se, com fundamento no art. 48 da Lei 8.443/1992: 
a)	conhecer do recurso interposto, para, no mérito, negar-lhe provimento; 
b)	informar a recorrente e demais interessados do acórdão a ser proferido, destacando que o relatório e o voto que o fundamentam podem ser acessados por meio do endereço eletrônico www.tcu.gov.br/acordaos.
É o relatório.

não há

Procurador Rodrigo Medeiros de Lima.

ATOS DE CONCESSÃO INICIAL DE APOSENTADORIA. PROPOSTA DA SEFIP PELA ILEGALIDADE. INCOPORAÇÃO DE PARCELAS DE "QUINTOS" APÓS O ADVENTO DA MEDIDA PROVISÓRIA 2.225/2001. CONVERSÃO EM VANTAGEM PESSOAL NOMINALMENTE IDENTIFICADA. INCOPORAÇÃO POR REAJUSTES FUTUROS. ILEGALIDADE. NEGATIVA DE REGISTRO. PEDIDO DE REEXAME. POSSIBILIDADE DE INCORPORAÇÃO DÉCIMO RELATIVO A TEMPO RESIDUAL EXISTENTE EM 10/11/1997, COM TERMO FINAL, A QUALQUER TEMPO, NA DATA EM QUE O SERVIDOR COMPLETA 12 MESES. CONHECIMENTO E PROVIMENTO PARCIAL.

APOSENTADORIA (APOS)

Secretaria de Recursos (Serur); Secretaria de Fiscalização de Integridade de Atos e Pagamentos de Pessoal e de Benefícios Sociais (Sefip).

Inicialmente, registro que atuo nestes autos em sucessão ao Ministro Raimundo Carreiro (art. 153 do RI/TCU) , sorteado na forma do inciso I do art. 154 do RI/TCU e arts. 21 e 22 da Resolução TCU nº 175/2005 (peça 14) .
2.	Em análise pedido de reexame interposto pela Câmara dos Deputados, em face do Acórdão 14866/2021-TCU-Segunda Câmara, Relator Ministro-Substituto Marcos Bemquerer Costa (peça 8) , que considerou ilegal e negou registro à aposentadoria da Sra. Raquel de Oliveira Silva, que considerou ilegal a concessão de aposentadoria da servidora, em razão da indevida incorporação da parcela de "quintos" com base em funções comissionadas exercidas após 4/9/2001, data de publicação da Medida Provisória 2.225/2001.
3.	Presentes os requisitos de admissibilidade previstos no art. 48 da Lei 8.443/1992, cumpre conhecer do recurso, em ratificação ao despacho de peça 20 exarado pelo Ministro Raimundo Carreiro.
4.	No apelo recursal, a recorrente alega ter assegurado, nos termos do art. 5º da Lei 9.624/1998, o cômputo do tempo residual de exercício de funções comissionadas existente em 10/11/1997, não empregado para a concessão de quintos, para incorporação de parcela de quintos, com termo final, a qualquer tempo, na data em que o servidor completar o interstício de doze meses.
5.	A Serur, com anuência do MP/TCU, conforme a instrução transcrita no relatório precedente, manifesta-se pela negativa de provimento do recurso, e de que é assegurado, nos termos do art. 5º da Lei 9.624/1998, o cômputo do tempo residual de exercício de funções comissionadas existente em 10/11/1997, não empregado para a concessão de quintos, para incorporação de parcela de décimo - e não de quintos -, com termo final, a qualquer tempo, na data em que o servidor completar o interstício de doze meses. 
6.	Acompanho o pronunciamento da Serur, que contou com a anuência do representante do Parquet especializado, divergindo, entretanto, quanto ao encaminhamento proposto. 
7.	De fato, nos termos do paradigmático Acórdão 5455/2018-TCU-Segunda Câmara, relator Ministro José Mucio Monteiro, eventual tempo residual existente em 10/11/1997, não empregado para a concessão de quintos, pode ser utilizado para incorporação de apenas um décimo, nos termos do art. 5º da Lei 9.624/1998, com termo final, a qualquer tempo, na data em que o servidor completar o interstício de doze meses, de acordo com a sistemática definida na redação original do art. 3º da Lei 8.911/1994, com posterior transformação em VPNI, sem qualquer absorção futura.
8.	No entanto, o excerto do Acórdão recorrido (peça 8) , bem como as manifestações da unidade técnica e do MP/TCU (peças 5-7) que fundamentaram aquela decisão não mencionam essa possibilidade, o que suscita o acolhimento parcial do presente pedido de reexame para esclarecimento à Câmara dos Deputados sobre a viabilidade de incorporação de um décimo relativo ao transcurso de 12 meses de exercício da função FC-04, findo em 18/8/2002, utilizando-se o tempo residual existente em 10/11/1997, conforme dados do ato de pessoal registrado à peça 3, p. 4. 

9.	Com base nessas informações, entendo que o presente pedido de reexame deva ser parcialmente provido, para dar ciência à Câmara dos Deputados, em relação à aposentadoria da Sra. Raquel de Oliveira Silva, de que é assegurado, nos termos do art. 5º da Lei 9.624/1998, o cômputo do tempo residual de exercício de funções comissionadas existente em 10/11/1997, não empregado para a concessão de quintos, para incorporação de parcela de décimo - e não de quintos -, com termo final, a qualquer tempo, na data em que o servidor completar o interstício de doze meses.
10.	Do exposto, VOTO por que seja aprovado o Acórdão que ora submeto a este Colegiado.
TCU, Sala das Sessões Ministro Luciano Brandão Alves de Souza, em 31 de maio de 2022.
ANTONIO ANASTASIA 
Relator